【裁判字號】    98,家訴,72
【裁判日期】    980527
【裁判案由】    確認婚姻關係存在
【裁判全文】
臺灣桃園地方法院民事判決              98年度家訴字第72號
原      告  乙○○
被      告  甲○○
上列當事人間請求確認婚姻關係存在事件，本院於民國98年05月
04日言詞辯論終結，判決如下：
    主      文
原告之訴駁回。
訴訟費用由原告負擔。
    事實及理由
一、按「確認法律關係之訴，非原告有即受確認判決之法律上利
    益者，不得提起之。」，民事訴訟法第247 條第1 項前段定
    有明文。所謂即受確認判決之法律上利益，係指法律關係之
    存否不明確，原告主觀上認其在法律上之地位有不妥之狀態
    存在，且此種不妥之狀態，能以確認判決將之除去者而言（
    最高法院52年台上字第1240號判例參照）。本件依兩造戶籍
    資料所載現為離婚狀態，惟依原告主張此項登記與實情不符
    （即主張兩造於91年04月26日之離婚無效，婚姻關係應仍存
    續中），此於兩造間身分法上權利義務難謂無影響，而此種
    名實不符之狀態得以確認判決除去，應認原告提起本件訴訟
    有即受確認判決之法律上利益，先此敘明。
二、原告主張略以：
  (一)兩造原於民國72年02月01日結婚，育有三名子女（現已成年
    ），於87年08月31日協議離婚，兩造復於88年08月01日結婚
    ，惟嗣於91年04月25日，被告在住處辱罵及毆打原告，又威
    脅、逼迫原告離婚，並請來「永續徵信公司」的兩位人員王
    與正、陳鴻運擔任見證人（惟此二人並非離婚協議書上所記
    載之人），原告不得已而於當日簽下離婚協議書，翌日即同
    月26日被告並逼迫原告至戶政機關辦理離婚登記，因戶政人
    員表示尚缺兩位見證人之蓋章，被告竟偽刻離婚協議書上兩
    位見證人姓名之印章並持以用印，當時徵信公司人員王與正
    、陳鴻運表示該離婚協議書內容有瑕疵，欲收回並願退費以
    示負責，惟被告卻悍然拒絕並執意辦理完成兩造之離婚登記
    。按於兩造第二次離婚時，離婚協議書上之兩位見證人並未
    於原告簽名時在場見證，不知兩造有無離婚真意，其見證依
    法應有瑕疵；又原告於離婚協議書簽名時，係畏於被告施以
    身體、財產之強暴、脅迫所為，非基於自由之意思表示，且
    被告於辦理離婚登記時有偽造文書之行為，其登記亦屬於法
    有違，是以兩造間之第二次離婚應屬無效。爰依法提起本件
    訴訟等語，並聲明：確認兩造婚姻關係存在。
  (二)對於被告之抗辯，原告另陳述略以：
  1.兩造的第二段婚姻，因為是第二次結婚，所以沒有請客，但
    有雙方的家人為見證人，大家一起我們住處吃飯，我們是住
    獨棟的透天厝別墅。當天一起吃飯的人，也不算是一桌，因
    為是在家裡吃飯，小孩也都在。
  2.若被告認為兩造的第二次結婚無效，為何還要找人來辦第二
    次的離婚。
  3.兩造間先後二次離婚，原告並無理虧之處，這二次離婚被告
    都是用恐嚇、危害原告人身安全的方法。
三、被告抗辯略以：兩造曾先後於87年08月31日、91年04月26日
    辦理離婚登記，兩次離婚的原因均係原告做出令被告難堪之
    事。實則兩造第一次協議離婚後，於第二次結婚時並無公開
    儀式，而依當時規定結婚需採儀式婚，所以實際上第二次結
    婚根本是無效的，也沒有所謂原告所主張「第二次離婚無效
    」的問題。此外，兩造第二次離婚並沒有原告所指偽造文書
    或暴力脅迫等情形。
四、原告主張：兩造原於72年02月01日結婚，育有三名子女（現
    已成年），嗣於87年08月31日協議離婚一情，業據提出戶籍
    謄本為證，並為被告所不爭執，足信為真。原告另主張：兩
    造復於88年08月01日二度結婚，惟嗣於91年04月25 日 ，被
    告對原告加以辱罵及毆打，並威脅、逼迫原告離婚，原告非
    基於自由意思而被迫簽下離婚協議書，且該離婚協議書上之
    見證人並未親自見聞兩造是否有離婚真意，又見證人之簽名
    、印文均非真正，故兩造於91年04月26日所辦理之離婚登記
    應屬無效等情，則業據被告否認，並以前詞置辯。是以本件
    爭點應為：(一)兩造於88年08月01日之第二次結婚是否有效？
    (二)若前述第二次結婚為有效，則兩造嗣於91年04月26日所為
    之離婚是否有效？以下茲分項論述之：
  (一)兩造於88年08月01日之第二次結婚是否有效？
  1.按結婚，應有公開之儀式及2 人以上之證人。經依戶籍法為
    結婚之登記者，推定其已結婚。又結婚不具備第982 條第1
    項之方式者，無效。以上為96年05月23日修正前之民法第98
    2 條、第988 條第1 款所分別明定（按因兩造所指第二次結
    婚係於88年08月01日，故本件應適用修正前之上開民法規定
    ）。因此婚姻倘無公開儀式及2 人以上之證人者，縱依戶籍
    法已為結婚之登記，當事人亦得舉證證明未曾履行公開儀式
    及2 人以上證人之婚姻方式，而推翻已結婚之推定。又按「
    民法第982 條所謂結婚公開之儀式，及2 人以上之證人云者
    ，在結婚儀式未規定以前，無論其依舊俗或依新式，但使其
    舉行結婚儀式係屬公然，一般不特定之人均可共見，即為公
    開之儀式，至於證人雖不必載明於婚書，但必須當時在場親
    見，並願負證明責任之人。」（參照司法院院字第859 號解
    釋），可知法律雖無規定結婚之儀式內容，但仍要具有公開
    之儀式，使在場之一般不特定之人均認識其為結婚者，且有
    2 人以上之證人在場共見共聞，其婚姻方為成立。
  2.被告所稱：兩造於第二次結婚時並無公開儀式，應屬無效一
    節，固為原告所否認，惟原告亦不爭執第二次的結婚並沒有
    請客，僅由雙方家人為見證人，大家在住處一起吃飯等情，
    另依證人即兩造女兒許欣瑜所證述略以：兩造間第二次結婚
    ，我們有一起吃飯，當天有我、哥哥、妹妹，印象中家裡的
    親人例如舅舅、大阿姨、叔叔等人有來吃飯，總人數大約是
    一桌，是在家裡一樓的飯廳吃飯，我們住處整個社區都是獨
    棟的房子，每戶都有自己的門和圍牆，我們住處的門都會關
    起來等語（見本院98年05月04日言詞辯論筆錄），由此可知
    兩造第二次結婚時雖有舉行親友間的聚會，然並無「一般不
    特定之人均可共見」之公開儀式，則核諸前開說明，應認兩
    造的第二次結婚確屬無效。
  (二)兩造嗣於91年04月26日所為之離婚是否有效？
    如前所述，兩造於88年08月01日的第二次結婚係屬無效，則
    兩造間之婚姻關係即不存在，自無後續討論兩造91年04月26
    日之離婚是否有效之必要。附此敘明。
五、綜上所述，原告主張請求確認兩造間婚姻關係存在一節，為
    無理由，應予駁回。
六、本件事證已臻明確，兩造其餘攻擊、防禦方法及舉證，核與
    判決結果無影響，爰不另予逐一論述。
七、結論：原告之訴為無理由，依民事訴訟法第78條，判決如主
    文。
中    華    民    國    98    年    5     月    27    日
                              家事法庭法  官  周玉
上列正本證明與原本無異
如對本判決上訴，須於判決送達後20日內向本院提出上訴狀
中    華    民    國    98    年    5     月    27    日
                                      書記官  張儷瓊


司法院資訊處製作；財團法人民間司法改革基金會備份。
